【裁判字號】    98,交抗,114
【裁判日期】    980925
【裁判案由】    違反道路交通管理處罰條例聲明異議
【裁判全文】
臺灣高等法院花蓮分院刑事裁定         98年度交抗字第114號
抗  告  人  甲○○
即受處分人
上列抗告人因違反道路交通管理處罰條例案件，不服臺灣花蓮地
方法院中華民國98年8月31日所為裁定（98年度交聲字第237號）
，提起抗告，本院裁定如下：
    主  文
抗告駁回。
    理  由
一、原裁定意旨略以：異議人即受處分人甲○○於民國98年5月7
    日8時45分許，駕駛車號ZC-1799號自用小客貨兩用車，沿省
    道臺9線由南往北行駛，行經該路段186.7公里設有燈光號誌
    管制之路口處，因闖紅燈，經花蓮縣警察局警員玲朝義當場
    以違反道路交通管理處罰條例第53條第1項之行為攔停取締
    舉發。異議人不服，以其通過時確係黃燈，無闖紅燈之行為
    為由聲明異議。經傳訊證人即當日舉發本件違規事件之警員
    玲朝義結稱：伊當日在臺9線186.3公里北上車道執行取締闖
    紅燈勤務，當時有一部藍色貨車行駛在前，異議人車輛尾隨
    在後，藍色貨車搶黃燈通過路口，異議人跟隨在後是闖紅燈
    ，在取締地點有錄影並照像等語，並提出取締當時拍攝之照
    片6張。異議人對證人所提照片係取締當時之照片亦不爭執
    。再參以上揭照片所示，在藍色貨車超越停止線時，號誌確
    為黃燈（即三相號誌中間燈號亮起），至藍色貨車未完全通
    過路口之際，號誌已亮起紅燈，且異議人亦不否認係隨該部
    藍色貨車通過路口，顯見證人所證前揭取締經過並無何瑕疵
    可指。再依證人取締地點（即拍攝照片處）觀之，車輛何時
    通過路口停止線極為明確，員警取締之位置確實足以判斷車
    輛有無闖紅燈，無誤判之可能。因認本件異議人確有在前開
    時、地，行經有燈光號誌管制之交岔路口闖紅燈之違規事實
    ，原處分機關依道路交通管理處罰條例第53條第1項、第63
    條第1項第3款規定，裁處異議人罰鍰新台幣（下同）2,700
    元並予記違規點數3點，核無違誤，因而駁回異議人之聲明
    異議。
二、本件抗告人即受處分人（下稱抗告人）甲○○抗告意旨略以
    ：
（一）警員玲朝義取締時僅對抗告人拿行照及駕照開罰單，並無
      拿錄影機及相機採證，是另名執行員警手持錄影機採證，
      當時亦未有任何照相機在場拍攝採證，所提6張相片應為
      錄影時加工所產生，故證人並未對取締當時事實作陳述，
      證人亦證稱錄影過程已刪除檔案，抗告人在法定時間內提
      申訴及異議時，證人急於洗掉當時採證影像，顯然有不利
      證人之證訴，因違規開罰單前，抗告人要求看違規影像，
      被手持錄影機之警察拒絕，推說明日到新城派出所才能看
      照片，僅要求抗告人在罰單簽名，此非表示抗告人確有違
      規行為。
（二）證人所呈照片6張，法官未給予充分時間辨識，僅要求回
      答是否當時照片，裁定中亦未附上違規照片。
（三）證人取締地點為省道臺9線由南往北路段186.7公里處路口
      ，時速限制70公里，該路口有60公尺長，以時速70公里計
      算相當於每秒19.5公尺，該路口停止線上方，三相號誌，
      由黃燈轉紅燈3秒，因此停止線到另一端縱使給予完足3秒
      時間，亦無法安然通過該路口，即為紅燈。由此推論抗告
      人駕駛車輛，尾隨前部藍色貨車過路口即便紅燈，抗告人
      駕駛車輛距離前車不超過10公尺，在不超過0.5秒時間內
      ，證人判斷取締時間有誤判之虞，且僅以6張籠統照片推
      論違規事實，誠有失公允。
（四）且警察為國家執行道路交通安全與秩序公務員，如號誌設
      計不當有違道路交通安全時，理應向有關單位提出改善以
      維道路交通安全，而非守株待兔，位居險要處等待用路人
      違規再逕予舉發，舉發員警其心可議，且課予用路人自證
      未違規之舉證責任有失公平。故以本件僅有錄影機無照相
      機，且已刪除當時影像，證人證述不實，以加工或複製之
      6張籠統照片推論，號誌設計不當、執勤動機可議，未尊
      重用路人等理由，認取締過程粗糙、疑點重重、漏洞百出
      ，更不顧用路人民安危等為由，認應將該處分撤銷云云。
三、經查：
（一）按汽車駕駛人，行經有燈光號誌管制之交岔路口闖紅燈者
      ，處新臺幣1,800元以上5,400元以下罰鍰，道路交通管理
      處罰條例第53條第1項定有明文。此項規定立法目的係為
      保障用路人之安全所設，蓋違反上揭規定之人，就其他信
      賴交通號誌之用路人將造成極大之危害，故就違反規定者
      ，亦即漠視其他用路人權利之人應予處罰極為明確。本件
      抗告人所述之「不顧用路人民安危」云云，顯在指責執勤
      警員依法執行職務有造成危害之可能性，然依其所述之情
      形，警員取締過程並未造成任何交通安全之顧慮，反係為
      顧全交通安全，對不尊重其他用路人之違規行為加以取締
      ，其所為係保障所有用路人安全之行為，抗告人此部分所
      述並無理由。
（二）再參諸交通警察或依法令執行交通稽查勤務人員，開單舉
      發違反道路交通管理處罰條例所列之違規事實，經公路主
      管機關或警察機關所為之裁決處罰，係公務員基於職務上
      權力，依法就特定之具體事件所為具公法上效果之單方行
      政行為，屬行政處分。基於公務員為公法上行為具有公信
      力之原則，該行政處分當可被推定為真正，且其據以依法
      處分之事實認定，亦應可推定為正確無誤，故本此公信原
      則，立法者乃賦予行政機關制定違反道路交通事件統一裁
      罰標準及處理細則，使執勤警員得當機處分，以達其維護
      交通秩序、安全之行政目的；反之，若謂公務員一切行政
      行為均需預留證據以證其實，則國家行政勢必窒礙難行，
      相關行政目的亦難達成，故刑事訴訟法就犯罪證據有關之
      規定中，與屬行政秩序罰之交通違規裁罰本旨不合之部分
      ，自不在準用之列。從而，交通違規行政爭訟之舉證責任
      原理，應非如刑事案件中，必須超越任何合理懷疑，始可
      為有罪判決之嚴格程度，而係應與民事訴訟之舉證責任原
      理相類似，亦即基本上應就行政機關與人民所各自主張有
      利於己之事實，分配其應盡之舉證責任，而非逕予準用刑
      事訴訟法上之「無罪推定」原則，此觀諸行政訴訟法第13
      6條規定，行政訴訟程序準用民事訴訟法第277條舉證責任
      分配原則之立法意旨，即可明瞭。又「汽車駕駛人有闖紅
      燈或平交道之行為，當場不能或不宜攔截製單舉發者，得
      逕行舉發。」，「第一項逕行舉發，應記明車輛牌照號碼
      、車型等可資辨明之資料，以汽車所有人為被通知人製單
      舉發。」，道路交通管理處罰例第7條之2第1項、第4項定
      有明文，是交通違規行為性質多具迅速性、證據採證上亦
      有稍縱即逝之不可回復等之特性，舉發機關或原處分機關
      若能提出更多之法定證據方法，例如人證、書證、物證等
      證據資料，以供司法審查之交通法庭加以判斷該交通違規
      行為之存否，自屬允當。惟若因前揭交通違規行為特性而
      無法提供更多相關之書證、物證時，則舉發員警於司法審
      查之訴訟程序上立於證人之地位，證述其當時親身目擊及
      見聞之交通違規行為經過，亦屬法定證據方法之一之人證
      證述，於法亦屬有據。至於舉發員警立於證人地位所為之
      證述是否可採，係取捨證據及認定事實層次問題，乃法院
      判斷職權之行使，其對於證據證明力所為之判斷，苟基於
      吾人日常生活之經驗，而未違背客觀上確實之定則，如證
      人已依法具結，則應依經驗及論理法則判斷其證明力為何
      ，尚不可以舉發員警因立於先前之舉發地位，而認其證詞
      不可採。本件執勤警員與抗告人素不相識，復無任何怨隙
      ，衡情並無在執行交通勤務中，刻意捏造舉發素不相識、
      毫無冤仇之抗告人，並進而甘冒刑事偽證之責，於法院具
      結後為虛偽陳述，以羅織誣陷異議人之可能或必要。抗告
      人僅憑主觀臆測，並未提供任何客觀可資調查之事證，以
      佐證其所指之內容，本院經查亦核無任何證據足資證明本
      件執勤警員確有捏造事實違法取締之情事。是以，本件於
      執行勤警員本於維護交通秩序、安全職責所為之舉發應無
      誤判之情形，自受到合法、正確之推定，應堪採為裁判之
      基礎。原審既已敘述其何以為此一判斷之理由，並依法論
      證，抗告人恣意指稱原審就此所為判斷係違法云云，尚屬
      無據。
（三）至取締違規時以錄影方式攝得違規人之違規情形，再將之
      製成照片方式以供辨識，此僅係採證方式之不同，完全不
      涉及是否加工產生之疑慮。故抗告人雖以違規當時僅有錄
      影機拍攝，未有照相機，且事後錄影機所攝得之影象亦經
      刪除為據，質疑證人玲朝義庭呈附卷之6幀照片部分。依
      現行科技發達，自有相關軟體或電腦設備得將錄影機所拍
      攝之電磁記錄轉換為準文書，此係屬眾所皆知之事項，自
      未能以抗告人不具備此項技術常識，僅以其主觀推測，又
      未提出任何具體客觀事證證明證人所提照片有何不實之處
      ，而認證人玲朝義於原審所提照片有何瑕疵可指。又，當
      日2名警員共同執行勤務，分由何人錄影及掣開罰單執行
      取締勤務，並不影響其執行公務之正當性，且依證人玲朝
      義於原審之證述內容，已足以證明抗告人違規之事實，抗
      告人以證人於原審未對取締當時事實作陳述云云，顯係誤
      解，此部分抗告理由自無足採。
（四）至原審提示照片予抗告人辨識之程序，依卷附資料所示，
      並未有何違反程序之處。且依抗告人所述當時提示照片之
      情形，僅係就其所駕駛車輛是否確如警員所述順序，及照
      片所示之情形是否為當時之情形部分為確認，此部分既均
      經抗告人於原審中供述在卷，則原審依之而本於卷附全部
      證據綜合判斷，其採證上並未有何不當之處，抗告人所述
      ，並無理由。
（五）「行車管制號誌圓形黃燈用以警告車輛駕駛人及行人，表
      示紅色燈號即將顯示，屆時將失去通行路權。」，又「行
      車管制號誌圓形紅燈車輛面對圓形紅燈表示禁止通行，不
      得超越停止線或進入路口。」，道路交通標標線號誌置規
      則第206條第4款及第5款第1目定有明文。是以行車管制號
      誌圓形黃燈規範目的乃於警告用路人，即將對該路口禁止
      通行，暫時喪失用通行路權。用路人行經該路口遇黃燈管
      制，應依當時行車狀況採取安全、妥適之處置，以共同維
      護道路交通安全，如於行經路口中、後段該行車管制號誌
      圓形始由綠燈轉黃燈或於路口前段時綠燈才剛開始轉黃燈
      等情況，用路人超越停止線自應迅速駛離該路口以共同維
      護道路交通安全；如於黃燈號誌已顯示一段時間，用路人
      僅駛於停止線前後，自不應冒然強制通行以危及其他用路
      人之行車安全，始符合行車號誌設置及規範目的。依證人
      即當日執勤舉發本違規事件之警員玲朝義之證述，抗告人
      車輛係行駛在一部藍色貨車之後（此亦經抗告人於原審當
      庭坦承在卷），而該部藍色貨車是搶黃燈通過路口，即該
      部藍色貨車超越停止線時號誌為黃燈，藍色貨車未完全通
      過路口之際，號誌已亮起紅燈等語，顯然依當時情形，駕
      駛在後之抗告人既已明知系爭路口號誌已變化，自不應強
      行通過，況依證人玲朝義之證詞及所提出之照片顯示，抗
      告人通過該路口時號誌已由黃燈轉變為紅燈，此再參以抗
      告人供稱之其駕駛車輛與前車即藍色貨車相距不超過10公
      尺，於時速70公里，不超過0.5秒時間即可達與藍色貨車
      相同位置等語，有臺灣花蓮地方法院98年8月27日訊問筆
      錄及抗告狀理由在卷可稽，惟抗告人前方之車輛超過停止
      線時號誌已是黃燈，再參以卷附相片所示，其車行至道路
      中時號誌已變更，即通過路口時號誌已係紅燈，而該路口
      黃燈為3秒，則抗告人前方車輛通過系爭路口停止線時最
      起碼黃燈已經過2秒多，方可能行駛至道路中時號誌即變
      更為紅燈，再參以卷附相片所示，抗告人前方之藍色車輛
      通過系爭路口號誌變更為紅燈時，抗告人所駕駛系爭車輛
      縱與其相距不到10公尺，仍未通過停止線，亦即確係屬闖
      紅燈無訛。是以，抗告人甲○○確有於民國98年5月7日8
      時45分許，駕駛車號ZC-1799號自用小客貨兩用車，沿省
      道臺九線由南往北行駛，行經該路段186.7公里設有燈光
      號誌管制之路口處闖紅燈違規，並非如抗告人主張之闖黃
      燈等情，至為灼然。
（六）又按「人民違反法律上之義務有應受行政罰之行為，僅須
      違反禁止規定或作為義務，而不以發生損害或危險為要件
      者，推定為有過失。於行為人不能舉證證明自己無過失時
      ，即應受處罰」，大法官會議著有釋字第275號解釋，足
      資參照。復按行政罰法第7條第1項固規定：「違反行政法
      上義務之行為非出於故意或過失者，不予處罰。」，惟同
      法第1條但書規定：「其他法律有特別規定者，從其規定
      。」而道路交通管理處罰條例第85條第4項規定：「依本
      條例規定逕行舉發或同時併處罰其他人之案件，推定受逕
      行舉發人或該其他人有過失」，將上開有關逕行舉發之法
      定效力予以明文化，即依上開法條意旨，受處分人既經逕
      行舉發違規，即經推定為有過失，若受處分人主張並無過
      失，應自負舉證責任，而屬行政罰法第1條但書所稱之特
      別規定。故違規交通安全事件之舉證責任，經立法者基於
      國家行政遂行、證據即逝性及違規事實不可再顯性予以合
      理分配並加以立法明文化，法律雖課予於交通安全事件之
      受處分人自證無過失之舉證責任，但並非要求受處分人甘
      冒邊開車邊錄影自證無違規等情事，抗告人於此自有誤解
      。如抗告人認並無違規情事，自得向舉發單位調閱相關錄
      影畫面或文件等，以釐清事實真相，本件依抗告人所述，
      確有違規之錄影紀錄，縱其所稱當場曾向舉發員警要求閱
      覽畫面，經警員告以隔天得至新城派出所調閱，惟抗告人
      事發第2天既未積極至新城派出所調閱相關畫面蒐集有利
      於己之證據，以利將來爭訟時釐清真相之用而致事證減失
      ，自應負此項不利之責，實無以此據為抗告理由。
（七）至於抗告人主張系爭路口號誌設計不當，有危及多數用路
      人交通安全部分，此與抗告人是否違規尚無直接關係。況
      抗告人如對此有所爭議，又為謀求多數用路人交通安全之
      公益，自應基於行政法相關程序，如陳情等方式，向相關
      職司之專業行政機關研議該路口號誌設計是否得當或其相
      關改革方式、配套措施等，始為妥適，惟與其行為違規之
      認定並無涉，附此敘明。本件原審於判決理由中，已依經
      驗及理論法則逐一論證說明證據取捨及證明力認定問題，
      並參酌抗告人之供述，且盡雙方當事人訴訟照料義務所為
      之判斷，經本院審核，原審法院認事用法，於法無違，抗
      告人徒憑己見，指摘原審法院裁定不當，洵無可取，其抗
      告並無理由。
（八）綜上所述，原裁定認事用法並無不合，抗告人抗告意旨仍
      執陳詞，否認違規，指摘原裁定不當，並無理由，應予駁
      回。
四、據上論結，應依道路交通管理處罰條例第89條，道路交通案
    件處理辦法第26條，刑事訴訟法第412條，裁定如主文。
中    華    民    國    98    年    9    月     25    日
                交通法庭審判長法  官   何 方 興
                              法  官   林 德 盛
                              法  官   王 紋 瑩
以上正本證明與原本無異。
本件不得再抗告。
中    華    民    國    98    年    9     月    25    日
                              書記官   李 芸 宜


司法院資訊處製作；財團法人民間司法改革基金會備份。
